---
title: "PEC1 GSE46687"
author: "Dani Ibañez"
date: "9/4/2021"
output: html_document
---


```{r setup, include=FALSE, echo=FALSE, out.width = "300px", out.height="200px",fig.align='center'}
knitr::opts_chunk$set(echo = TRUE, message = FALSE, eval = TRUE, warning = FALSE, comment=NA)

```
<br>

### DESCRIPCIÓN DEL ESTUDIO: Síndrome de Turner

<br>

#### **descripción general**

El síndrome de Turner és una patología descubierta por el propio endocrinólogo Henry Turner que afecta solo a mujeres y que se detecta, principalmente, por unos pliegues en el cuello en niñas pequeñas o recién nacidas y en un crecimiento que se para prematuramente quedando con estaturas claramente inferiores a la media. Esterilidad, extremidades hinchadas, genitales y mamas subdesarrolladas, son algunas otras características clínicas.

Aunque se describió esta patología en 1938, fue en 1959 cuando un grupo de científicos descubrieron la principal característica para su detección rápida. Se trata de personas que solo tienen un cromosoma X completo, pudiendo tener parte del segundo o la mayoría con un solo cromosoma sexual X. Es por ello que se identifican como personas con 45 cromosomas (45X). Si el cromosoma X único o entero viene del padre hablaremos de genotipo 45xp, y si procede de la madre hablaremos de genotipo 45Xm.

Parece demostrado que no es hereditario, pero a su vez se considera que la mayoría de incidencia es causada por el espermatozoide del padre, por lo que se considera que son patologías generadas o en el proceso de meiosis de los padres o en las primeras fases de duplicidad embrionaria. Esta segunda opción podría explicar por qué algunas mujeres presentan células con los dos cromosomas XX y otras células sin uno de ellos.

No hay un tratamiento específico definido si bien, el principal problema que es la baja estatura responde a tratamientos de estimulación de hormona del crecimiento.

<br>

#### **descripción del estudio**

Al margen de los problemas de nacimiento, parece que existe predisposición de padecer enfermedades más graves como problemas cardiovasculares, diabetes o enfermedades de caracter autoinmune. Con este objetivo se realizan estudios de expresión génica comparando muestras de pacientes con esta patología.

En concreto, los científicos 	Cheng CM, Zhou J, Bondy C y otros, realizaron un análisis basado en 36 muestras distribuidas como sigue:

- 10 muestras de 10 mujeres con ambos cromosomas XX ("normales" 46,XX) que nos sirven de referencia.
- 16 muestras de 16 mujeres con un solo cromosoma X de procedencia materna 45,Xm
- 10 muestras de 10 mujeres con un solo cromosoma X de procedencia paterna 45,Xp

El experimento está realizado sobre microarray de affymetrix U133 versión 2.0 (GPL570) y se ha registrado en GEO con el repositorio GSE46687

Como ampliación de la información, el probe set U133 2.0 contiene un catálogo ampliado respecto la primera versión de U133. En este caso hablamos de 47.000 tránscritos distintos que se corresponden con 38.500 genes.

**subset del estudio**

Para realizar el ejercicio de la PEC1, se ha extraído un subset de la muestra total de 36. En concreto se va a trabajar con una selección aleatoria de 6 muestras de cada uno de los 3 tipos, es decir 18 muestras, 6 XX, 6 Xm y 6 Xp.Como se indica más abajo esta subselección aleatoria se ha realizado en base al número IDP de la UOC del alumno, en mi caso **IDP: 1083627**




#### **Enlace de datos y artículo**
  
Los enlaces importantes para el estudio son:

https://www.ncbi.nlm.nih.gov/geo/query/acc.cgi?acc=gse46687

https://www.affymetrix.com/support/technical/datasheets/human_datasheet.pdf



__________________________________________________________________________________________________

<br>

### PREPARACIÓN DE ENTORNO DE TRABAJO Y LECTURA DE DATOS

<br>


### Creación del espacio de trabajo

La gran cantidad de información nos "obliga" a estructurar la información en directorios. podemos seguir el convenio habitual en crear un directorio **data** y un directorio **results**. Además el procesod e workflow generará otros directorios que iremos viendo.


```{r espacio de trabajo}

setwd("C:/MASTER/OMICAS/ENTREGA PEC1")
if (!dir.exists("data")) {dir.create("data")}
if (!dir.exists("results")) {dir.create("results")}

```

### subset de muestras

Tal como hemos informado antes, para este estudio se pretende trabajar con un subset de las 36 muestras originales. En concreto nos piden aplicar la función del enunciado usando nuestro número IDP.


En mi caso:

**IDP: 1083627**

```{r selección subset mediante idp}

selectSamples<- function (myID){
 set.seed(myID)
 selected <- c(sample(1:10, 6),11, sample(12:26, 5), sample(27:36,6)) # se intuye que la muestra 11 tiene alguna característica relevante
 selected <- sort(selected)
 }
 
samples_idp = selectSamples(1083627)
samples_idp
```




A partir de aquí establecemos nuestro set de muestras personalizado con las 18 filas obtenidas:


```{r subset 18 muestras targets}

targetsAll <-read.csv(file="./data/targetsAll.csv", row.names = 1, head=TRUE)
row.names(targetsAll)
targets18 <- targetsAll[samples_idp,]
length(targets18)
row.names(targets18)

knitr::kable(targets18, booktabs = TRUE, caption = 'Subset de muestras seleccionadas para la PEC1 para IDP:1083627')

```



### Carga de paquetes Bioconductor


```{r carga de paquetes}

if (!requireNamespace("BiocManager", quietly = TRUE))
     install.packages("BiocManager")
# BiocManager::install()

if(!(require(knitr))) install.packages("knitr")
if(!(require(colorspace))) install.packages("colorspace")
if(!(require(gplots))) install.packages("gplots")
if(!(require(ggplot2))) install.packages("ggplot2")
if(!(require(ggrepel))) install.packages("ggrepel")
if(!(require(htmlTable))) install.packages("htmlTable")
if(!(require(prettydoc))) install.packages("prettydoc")
if(!(require(devtools))) install.packages("devtools")
if(!(require(BiocManager))) install.packages("BiocManager")

# install.packages("Rtools")
# BiocManager::install("oligo")
# BiocManager::install("pd.mogene.2.1.st")
# BiocManager::install("arrayQualityMetrics")
# BiocManager::install("pvca")


# PAQUETES NECESARIOS PARA EL ANALISIS

# BiocManager::install("limma")
# BiocManager::install("genefilter")
# BiocManager::install("mogene21sttranscriptcluster.db")
# BiocManager::install("annotate")
# BiocManager::install("org.Mm.eg.db")
# BiocManager::install("ReactomePA")
# BiocManager::install("reactome.db")

```


### lectura de los archivos CEL correspondientes a nuestra selección


```{r carga de datos de las muestras en bruto}

library(oligo)
celFiles <- list.celfiles("./data", full.names = TRUE)
celFiles
library(Biobase)
my.targets <-read.AnnotatedDataFrame(file.path("./data","targets18.csv"), header = TRUE, row.names = 1, sep=";") 
my.targets
row.names(my.targets)
rawData <- read.celfiles(celFiles, phenoData = my.targets)
class(rawData)

my.targets@data
my.targets@data$ShortName
rownames(pData(rawData))
colnames(rawData)
knitr::kable(pData(rawData), booktabs = TRUE, caption = 'Subset de muestras seleccionadas para la PEC1 para IDP:1083627')
pData(rawData)

my.targets@data$ShortName->rownames(pData(rawData))
colnames(rawData) <-rownames(pData(rawData)) 
head(pData(rawData))
rawData
colnames(rawData)
head(exprs(rawData))
tail(exprs(rawData),20)

colnames(exprs(rawData))
```
